臺灣高等法院民事判決　　　　　　　　 95年度上易字第728號
上　訴　人　甲○○
被上訴人　　中國信託商業銀行股份有限公司
法定代理人　丙○○
訴訟代理人　乙○○
上列當事人間請求確認債權不存在事件，上訴人對於中華民國
95年7月28日臺灣臺北地方法院94年度訴字第7051號第一審判決
提起上訴，本院於95年12月26日言詞辯論終結，判決如下：
    主  文
上訴駁回。
第二審訴訟費用由上訴人負擔。
    事實及理由
甲、程序方面：
    被上訴人之法定代理人於民國95年8月28日由辜仲諒變更為
    丙○○，有公司變更登記表在卷可據（本院卷，42至44頁）
    ，經聲明承受訴訟，依法並無不合，應予准許。
乙、實體方面：
一、上訴人主張：訴外人邱議弘為原告所營公司員工，上訴人申
    請被上訴人之信用卡正卡，為訴外人邱議弘申請附卡，邱議
    弘並未同意上訴人為其申辦附卡。被上訴人網路版信用卡申
    請書，並未將信用卡約定條款登載於背面讓簽名者閱覽，且
    僅列明申辦信用卡可能產生之費用，簽名欄附近註明「正附
    卡人需互負連帶清償責任」字樣字體較小，未以顏色區分以
    促簽名者注意，又視各廠牌印表機輸出品質不同而影響該註
    明字樣清楚與否，故附卡人並未能注意前開互負連帶清償責
    任字樣。信用卡約定條款係事後隨附卡寄送至上訴人之帳單
    地址，附卡人無從得知信用卡申請書、信用卡約定條款上正
    附卡需互負連帶責任之約定條款，附卡人與被上訴人間並無
    成立附卡使用契約之意。附卡人未接受帳單，無從得知正卡
    消費狀況，附卡人並無終止正卡使用契約之權，被上訴人並
    未審查附卡人是否有資力即發行附卡，相關風險不宜由正附
    卡持卡人共同負擔。再者，發卡銀行核發附卡係基於對正卡
    人信用評估結果，若附卡人為此提供連帶清償保證，二者對
    價不同且不相當，難認為公平。被上訴人信用卡約定條款及
    「正附卡人需互負連帶清償責任」之條款，為定型化契約條
    款，依消費者保護法第11條、第12條及民法第247條之1規定
    無效。邱議弘與上訴人並無血緣或親屬關係，故違反行政院
    金融監督管理委員會銀行局金管銀93年7月19日金管銀(四)字
    第0938011284號函要求附卡持卡人需為正卡持卡人之配偶、
    父母、子女、兄弟姊妹及配偶父母之規定而無效。被上訴人
    以正卡人遲繳信用卡消費款等信用不良事由，將附卡人連同
    正卡人即上訴人報送金融聯合信用中心、聯合信用卡處理中
    心登錄為強制停卡等信用不良紀錄，倘若附卡人對正卡人之
    連帶清償債務經法院確認不存在，則附卡人因上訴人造成信
    用受損部分，自得要求被上訴人回復附卡人信用原狀，上訴
    人得行使關於附卡人依據民法第213條之信用不良紀錄撤銷
    請求權，要求被上訴人向金融聯合信用中心、聯合信用卡處
    理中心更正信用記錄。此外，目前金融實務經驗，附卡人額
    度及歸檔帳號均附屬於正卡人之下，正附卡共用同一信用額
    度，一旦正卡人信用卡申請停用或強制停用，附卡人信用卡
    亦隨之申請停用或強制停用，無法獨立於正卡人之外而單獨
    使用，反之，正卡人卡片之信用記錄，若正卡有申請附卡，
    亦會列示附卡人之身分證字號及姓名，以供其他金融機構徵
    信查詢相關利害關係人信用狀況，故除附卡人對自己之信用
    不良紀錄有撤銷請求權之外，正卡人亦應對附卡人信用不良
    紀錄有相同撤銷請求權。附卡人邱議弘曾刷卡新台幣6,344
    元部分，因被上訴人網路版信用卡申請書上正附卡人需互負
    連帶清償責任之記載不生效力，故附卡人邱議弘消費之10,
    977元應由附卡人對被上訴人負清償責任，上訴人不應就此
    未清償6,344元部分負連帶清償責任。為此提起本件訴訟。
    並聲明：(一)原判決除確定部分外廢棄。(二)前開廢棄部分，確
    認附卡人邱議弘持有被上訴人核發之信用卡附卡部分，在未
    清償債務金額6,344元之範圍內，上訴人對被上訴人間之連
    帶保證清償債務部分不存在。(三)確認附卡人邱議弘持有被上
    訴人核發之信用卡附卡部分，在債務金額572,202元之範圍
    內，對上訴人對被上訴人間之連帶保證清償債務部分不存在
    。(四)被上訴人應就附卡人邱議弘在金融聯合徵信中心（JCIC
    ）及聯合信用卡作業中心（NCCC）之相關信用記錄，將「強
    制停用」更正為「申請停用」。（上訴人逾此請求部分，經
    原審駁回後，上訴人並未聲明不服。）
二、被上訴人辯稱：上訴人及附卡持卡人係先在網路上填妥被上
    訴人網路版申請書，列印之後簽名寄送予被上訴人，再由被
    上訴人徵信部門徵信後，核准即寄發信用卡，網路版信用卡
    申請書上位於正、附卡申請人簽名處下方已載明正附卡人願
    就各別卡片所生消費款互負連帶清償責任，正附卡申請人既
    已親筆簽名，即表示與被上訴人間除成立消費借貸及委任契
    約關係外，同時允諾對於積欠被上訴人之款項，不論係由正
    卡抑或附卡持卡人消費所產生，均各負清償全部債務之責，
    依民法第272條規定，自屬有效。邱議弘已證稱網路版信用
    卡申請書上附卡人簽名欄非其所簽名，惟上訴人事後已告知
    有代其申請附卡且將附卡交付此2人，足認附卡人邱議弘事
    後承認，依民法第103條第1項、第170條規定，信用卡申請
    書所載權利義務直接對本人即附卡人發生效力。行政院金融
    監督管理委員會93年7月19日金管銀(四)字第0938011284號函係
    自93年9月1日起正式實施，而附卡持卡人邱議弘申請時點為
    93年6月7日，故被上訴人核發附卡並無違誤。上訴人在94年
    4月15日聲明書中，就邱議弘附卡申請正附卡關係別欄中勾
    選「兄弟姊妹」，被上訴人方依據上訴人填寫之聲明書辦理
    核發附卡。上訴人自94年6月起即未繳納信用卡消費款，共
    積欠572,202元，其中6,344元係由附卡人邱議弘所消費等語
    。並聲明：上訴駁回。
三、兩造不爭執之事實：
  (一)附卡持卡人邱議弘與上訴人無血緣或親屬關係，僅為上訴人
    所營皓煒企業有限公司僱用之員工。
  (二)系爭正、附卡信用卡所生債務之帳單均係寄送至正卡持卡人
    即上訴人處所。
  (三)被上訴人網路版信用卡申請書附卡持卡人簽名欄附近有註明
    「本人（即附卡持卡人）與正卡申請人就各別使用信用卡所
    生應負帳款互負連帶清償責任」之字樣。
  (四)附卡持卡人邱議弘申請附卡程序，係先在網路上之網路版申
    請書填妥申請人資料後，由申請人自行列印簽名後，寄送至
    被上訴人處，由被上訴人徵信部門徵信後，核卡寄發信用卡
    予正、附卡持卡人。
  (五)上訴人尚積欠被上訴人消費帳款572,202元，其中6,344元為
    邱議弘所消費，其餘則為正卡之消費帳款。
四、上訴人主張：附卡人邱議弘對於被上訴人網路版信用卡申請
    書、信用卡約定條款中，關於「本人（即附卡持卡人）與正
    卡申請人就各別使用信用卡所生應負帳款互負連帶清償責任
    」之內容並無從得知，並無願與上訴人就正附卡所生債務負
    連帶清償責任之意思表示，另前開條款為定型化契約條款，
    依消費者保護法第11條、第12條及民法第247條之1規定，顯
    失公平而無效，故其得請求確認邱議弘與上訴人就信用卡未
    清償債務不負連帶清償債務責任，被上訴人應就邱議弘在金
    融聯合徵信中心（JCIC）及聯合信用卡作業中心（NCCC）之
    相關信用記錄將「強制停用」更正為「申請停用」等語。被
    上訴人否認之，並以前開情詞置辯。經查：
  (一)附卡持卡人邱議弘曾使用信用卡消費而尚有帳款6,344元未
    清償乙節，為兩造所不爭執，兩造對於上訴人是否因此對於
    被上訴人負有連帶清償該帳款債務之責既有爭執，上訴人此
    部分所提起確認之訴，有即受確認判決之法律上利益。
  (二)邱議弘雖表示對於該申請書上附卡人「邱議弘」簽名是否其
    親自所簽署者表示無法確定筆跡之真正，但邱議弘自上訴人
    處收受系爭信用卡之附卡後，曾經使用該附卡消費而有帳款
    債務乙節，除經邱議弘證述綦詳外，亦為兩造所不爭，應認
    上訴人雖對邱議弘為無權代理行為而向被上訴人申請信用卡
    附卡，邱議弘事後已為承認，故該無權代理行為對邱議弘發
    生效力，邱議弘與被上訴人間已成立信用卡附卡使用契約。
  (三)兩造間信用卡約定條款為定型化契約條款，被上訴人網路版
    信用卡申請書正附卡申請人簽名處下方緊接處載明：「本人
    （即附卡人）與正卡申請人就各別使用信用卡所生應付帳款
    互負連帶清償責任…貴行（即被上訴人）將約定條款或其他
    業務上有關文書或應為之通知（如帳單等）向正卡申請人送
    達即對本人發生相同之效力」，另信用卡約定條款第3條第1
    項亦同此記載內容而為相同之約定，有網路版信用卡申請書
    、約定條款附卷足證，且為兩造所不爭。被上訴人網路版信
    用卡申請書，關於正附卡應互負連帶清償責任之文句，係位
    於正附卡人簽名處下方，位置緊接，一般人在簽名當時自可
    立即察得該互負連帶清償責任文句之記載內容，且該等文句
    使用之字體大小與其他條款內容一致，亦無難予注意之情事
    ，故上訴人稱附卡人因字體過小等因素而並未能注意前開互
    負連帶清償責任字樣，此條款顯失公平無效云云，尚不足採
    。再者，信用卡契約之法律關係，核屬委任及消費借貸之混
    合契約，非屬民生之必需行為，經濟能力不佳之消費者，對
    於是否申請信用正卡、或以擔任他人信用卡附卡持卡人之方
    式取得信用卡等問題，本即為消費者申請信用卡時所應審慎
    衡量之因素，且以目前申請信用卡之方便、核發信用卡之浮
    濫，消費者若不欲與他人負擔連帶責任，大可自己申請信用
    卡，若消費者依附於正卡持卡人之信用狀況，而申請附卡，
    並因之取得高於自己經濟能力之信用消費額度，就附卡持有
    人而言，亦不失為一種利益。雖此種利益，亦伴隨必須負擔
    正卡消費額度內債務之連帶清償責任之風險，附卡持有人既
    願意選擇擁有高於本身經濟能力之信用利益，則對於伴隨而
    來之風險，自亦應一併承擔。兩相權衡，難認連帶負責之約
    定有何不利消費者或違反誠信之情事。次外，上訴人與邱議
    弘在93年4至6月間曾存有勞雇關係，業經邱議弘證述明確，
    則上訴人、邱議弘對於其等之消費習性以及還款能力，應較
    被上訴人更為了解，並且帳單亦照上訴人所填寫申請書上地
    址寄送，正附卡持卡人一旦發現另一方之消費狀況不正常或
    信用能力遽減時，可依信用卡約定條款第22條第4項約定隨
    時終止契約（信用卡約定條款第1條第1款、第22條約定），
    以終止其等與上訴人間之信用卡使用契約關係，俾隨時降低
    其承擔之風險。故被上訴人利用定型化契約條款要求上訴人
    、邱議弘必須就正、附卡所生債務互負連帶清償之責任，其
    間尚無因不當連結風險而致顯失公平或違反誠信原則之情。
    兩造間信用卡約定條款關於正、附卡持卡人對該正、附卡內
    全部應互就所生款項負連帶清償責任之約定，並無違反誠信
    原則或對上訴人有顯失公平之情形，該約款自屬有效，上訴
    人否認其與邱議弘間應互負連帶責任，即無足採。
  (四)上訴人與邱議弘間並無親屬關係存在，但行政院金融監督管
    理委員會93年7月19日金管銀(四)字第0938011284號函要求正
    附卡申請人間須有配偶、父母、子女、兄弟姊妹及配偶父母
    等親屬關係乙節，係自93年9月1日起始正式實施，並無溯及
    既往之要求，有該函附卷足佐。邱議弘申請時點在93年6月
    2日，故被上訴人核發附卡予邱議弘時並無違反前開主管機
    關行政院金融監督管理委員會之要求，上訴人主張其系爭附
    卡信用卡使用契約關係，因違反行政院金融監督管理委員會
    上開函文內容而無效，亦無足取。
  (五)上訴人雖主張：94年6月研訂通過之「信用卡定型化契約應
    記載及不得記載事項」，明文規定：「銀行業者不得以任何
    方式，約定要求附卡持卡人，就正卡持有人使用信用卡所生
    債務，負連帶賠償責任」及「不得為其他違反法律強制之規
    定，或其他違反誠信、顯失公平之約定」等語，並提出民生
    報及行政院消費者保護委員會公告為證。惟依上訴人所提之
    證據，該「信用卡定型化契約應記載及不得記載事項」係公
    布施行於本件契約成立後，且不溯及既往，上訴人對此亦無
    爭執，上訴人主張該「信用卡定型化契約應記載及不得記載
    事項」對本件有適用云云，即無足採。
  (六)上訴人請求被上訴人應就上訴人邱議弘在金融聯合徵信中心
    （JCIC）及聯合信用卡作業中心（NCCC）之相關信用記錄將
    「強制停用」更正為「申請停用」之理由為：邱議弘因上訴
    人造成信用受損，上訴人自得要求被上訴人回復附卡人信用
    原狀，行使關於附卡人依據民法第213條之信用不良紀錄撤
    銷請求權等語。惟民法第213條為損害賠償方法之規定，債
    權人依本條規定而為請求時，仍須以有對債務人有損害賠償
    請求權存在為前提。上訴人對於被上訴人何以需負損害賠償
    責任，並未能就其實體法上請求權基礎詳為主張及舉證，其
    遽依本條規定而請求被上訴人信用記錄予以變更，尚屬無據
    。
  (七)綜上所述，上訴人求為確認邱議弘對其所持有被上訴人核發
    信用卡附卡在債務金額572,202元之範圍內，對上訴人與被
    上訴人間之連帶保證清償債務部分不存在、確認上訴人名下
    附卡人邱議弘所執有被上訴人核發之信用卡附卡未清償消費
    款6,344元部分，上訴人對被上訴人不負連帶清償責任等部
    分，因正附卡人應各就使用正附卡所生各別帳款負連帶清償
    責任之約款，並無民法第247條之1、消費者保護法第12條所
    定違反誠信原則，對消費者顯失公平而無效等情狀，故仍屬
    有效，兩造及附卡持卡人邱議弘均應受該條款約定之拘束，
    故上訴人此部分請求亦屬無據。再者，上訴人主張被上訴人
    應就邱議弘在金融聯合徵信中心（JCIC）及聯合信用卡作業
    中心（NCCC）之相關信用記錄予以更正乙節，除與民法第
    213條要件有間外，其對被上訴人並無得請求損害賠償之實
    體法上權利存在，故難予准許。
五、從而上訴人請求確認附卡人邱議弘持有被上訴人核發之信用
    卡附卡部分在未清償債務金額6,344元之範圍內，上訴人對
    被上訴人間之連帶保證清償債務部分不存在；確認附卡人邱
    議弘持有被上訴人核發之信用卡附卡部分，在債務金額572,
    202元之範圍內，對上訴人對被上訴人間之連帶保證清償債
    務部分不存在；被上訴人應就附卡人邱議弘在金融聯合徵信
    中心（JCIC）及聯合信用卡作業中心（NCCC）之相關信用記
    錄，將「強制停用」更正為「申請停用」等，均為無理由，
    不應准許。原審為上訴人敗訴之判決，並無不合。上訴意旨
    指摘原判決不當，求予廢棄改判，為無理由，應予駁回。
六、本件事證已臻明確，兩造其餘主張與舉證，無一一論列之必
    要，併此敘明。
丙、據上論結，本件上訴為無理由，依民事訴訟法第449條第1項
    、第78條，判決如主文。
中　　華　　民　　國　　96　　年　　1　　 月　　2　　日
　　　　　　　　　  民事第五庭
                        審判長法　官　陳博享
　　　　　　　　　　　        法　官  蔡芳齡
　　　　　　　　　　　        法　官  高鳳仙
正本係照原本作成。
不得上訴。
中　　華　　民　　國　　96　　年　　1 　　月　　4 　　日
　　　　　　　　　　　　　　　書記官　黃慶霽
